臺灣臺南地方法院刑事判決
                                    109年度簡上字第120號
上  訴  人  張元勇
即  被  告          



上列上訴人因妨害公務案件，不服本院109年度簡字第922號民國
109年3月27日第一審判決（聲請簡易判決處刑案號：109年度偵
字第4709號），提起上訴，本院判決如下：
    主  文
上訴駁回。
    事  實
一、張元勇於民國108年11月15日因另案於法務部○○○○○○○○○○○○○
    ○）執行而收在該監五舍下28房，經臺南監獄主任告知欲出
    舍房前往身心科看診之張元勇不得攜帶與看診無關之文件在
    身，然張元勇拒絕不從，身著監所管理員制服而依法執行監
    所管理職務之科員張允華，遂於同日9時46分許至張元勇所
    在之臺南監獄五舍下28房內予以勸導時，張元勇明知張允華
    係正在依法執行監所管理職務之公務員，竟基於妨害公務之
    犯意，突然出手揮打張允華（傷害部分未據告訴），對張允
    華施以強暴而據以妨害張允華執行公務。
二、案經臺南監獄函臺灣臺南地方檢察署檢察官偵查後聲請簡易
    判決處刑。　　
    理  由
壹、證據能力部分：
一、衛生福利部嘉南療養院（下稱嘉南療養院）110年5月26日嘉
    南司字第1100004401號函附之司法精神鑑定報告書1份（簡
    上卷第317至330頁），係法院囑託該院鑑定後之書面報告，
    依刑事訴訟法第206條、第208條規定，自有證據能力。
二、其餘本判決下列引用之各項證據，檢察官及被告張元勇至言
    詞辯論終結前均未聲明異議，本院審酌各該證據作成之客觀
    環境及條件，均無違法或不當取證或其他顯不可信之情形，
    作為證據使用皆屬適當，依刑事訴訟法第159條之5之規定，
    均有證據能力。
貳、實體部分：
一、訊據被告對於上揭事實均坦承不諱，核與證人王正江於臺南
    監獄內部調查之陳述情節相符，並有監視器錄影光碟1片暨
    錄影畫面翻拍照片6張（照片見108 年度他字第6125號偵卷
    偵卷第23至25頁，光碟置於同卷第73頁之光碟片存放袋）及
    附表所示之本院110年1月21日勘驗筆錄1份（簡上卷第216、
    217頁）可稽，本件事證明確，被告犯行洵堪認定。
二、論罪科刑部分：
　㈠按行為後法律有變更者，適用行為時之法律，但行為後之法
    律有利於行為人者，適用最有利於行為人之法律，刑法第2
    條第1項定有明文。被告行為後，刑法第135條第1項規定業
    經修正，並於110年1月22日生效施行，修正前刑法第135條
    第1項規定：「對於公務員依法執行職務時，施強暴脅迫者 
    ，處3年以下有期徒刑、拘役或9,000元以下罰金。」，修正
    後刑法第135條第1項則規定：「對於公務員依法執行職務時
    ，施強暴脅迫者，處3年以下有期徒刑、拘役或30萬元以下
    罰金。」，經比較新舊法，修正後罰金刑之上限提高，並無
    較有利於被告之情形，依刑法第2條第1項前段之規定，應適
    用被告行為時即修正前刑法第135條第1項之規定。核被告所
    為，係犯修正前刑法第135條第1項之妨害公務執行罪。
　㈡原審以被告罪證明確，並審酌被告之犯罪動機、手段，且先
    前於106年、108年均曾因對監所人員施強暴而犯妨害公務執
    行罪之前科紀錄【被告於106年6月19日在當時寄押之法務部
    ○○○○○○○內，對依法執行職務之監所管理員施以強暴而犯修
    正前刑法第135條第1項之妨害公務執行罪，經法院判處拘役
    50日、如易科罰金以新臺幣（下同）1千元折算1日確定；復
    於108年10月15日在法務部矯正署泰源技能訓練所執行時，
    對依法執行職務之該所科員施以強暴而犯修正前刑法第135
    條第1項之妨害公務執行罪，經法院判處拘役50日、如易科
    罰金以1千元折算1日確定，有臺灣高等法院被告前案紀錄表
    1份可憑】，本次猶然再犯，顯見其恣意挑戰公權力，缺乏
    對執行公務人員基本尊重之態度，犯罪後坦承犯行之態度，
    並兼衡其品行、智識程度、罹有焦慮、憂慮等病症之身心狀
    況等一切情狀，量處有期徒刑2月、如易科罰金以1千元折算
    1日，其認事用法，均無不合（雖未敘及上開新舊法比較，
    然適用修正前刑法第135條第1項之妨害公務執行罪論處並無
    違誤），被告固以本件有刑法第19條第1、2項規定之適用，
    以及若判處徒刑而非拘役即會影響假釋申請等理由，認為原
    審量刑過重而執為上訴，惟查：
　⑴被告雖提出台南市立醫院（委託秀傳醫療社團法人經營）於1
    10年1月8日出具之診斷證明書（上載病名：疑似情感疾患、
    焦慮症、其他非物質或生理狀況所致之睡眠疾患、人格疾患
    ，見簡上卷第221頁）、台東馬階紀念醫院於108年9月25日
    出具之乙種診斷證明書【上載病名：廣泛性特發性癲癇及癲
    癇症候群（非難治之癲癇、未伴有癲癇重積狀）、生理狀況
    所致之其他特定精神疾患，見簡上卷第223頁】各1份，然嘉
    南療養院受本院囑託，針對被告於本件行為時之精神狀況進
    行鑑定，經該院綜合相關卷宗、犯行經過，被告之個人史（
    含生產史、身心發展史、學校史、兵役史、工作史、物質濫
    用史、內外科重大疾病史、犯罪史、會談觀察、家庭次系統
    ）、精神疾病史，鑑定結果認為（見簡上卷第317至330頁之
    嘉南療養院110年5月26日嘉南司字第1100004401號函附之司
    法精神鑑定報告書）：
    1.身體檢查：生命跡象平穩，無身體不適之抱怨。
    2.實驗室檢查：無明顯會影響其精神狀況之檢驗結果。
　　3.心理衡鑑總結：被告拒絕回應行為時的思考內容，對於犯
      案過程的應答常前後矛盾，測驗結果智商偏低。
　　4.精神狀態檢查：①意識清醒，外觀整潔，態度防備。注意
      力可專注、集中在問題上，可適當維持及轉移話題②情感
      表現：適切；穩定度：穩定；心情（指較廣泛且持久的情
      緒經驗）：平穩；行為、動作：恰當、有目光接觸；言談
      ：音量適中、話量適中、無鬆散、無離題且無不連貫，言
      談之自發性尚可，對於問題皆可理解③思考形式：無離題
      或鬆散之狀況；思考內容：邏輯性佳，無固著或難以變通
      之情況；無妄想經驗，目前亦無④知覺：無幻覺經驗，目
      前亦無⑤認知功能佳。
　　5.行為時精神狀態摘要：被告認知功能正常，為本案行為時
      ，意識清楚、定向感正常，無明顯精神病症、無明顯情緒
      障礙等影響，亦無嚴重認知障礙等問題，在邏輯思考能力
      、解決問題能力、社交溝通等能力皆屬正常，非屬因精神
      病症影響其辨識能力或衝動控制能力之行為（司法精神鑑
      定報告書誤載為「無」）表現，不是衝動之行為模式，其
      行為時之辨識能力、衝動控制能力，未達減損之程度。
　　⒍結論：
　　❶評估被告不論於使用鎮靜、安眠及抗焦慮藥物時，或減少
      鎮靜、安眠及抗焦慮藥物使用時（即「鎮靜、安眠及抗焦
      慮藥物戒斷」狀態），皆無妄想或幻覺出現，其為本案行
      為時，無鎮靜、安眠及抗焦慮藥物使用造成之「精神病症
      」；被告並非典型有聽幻覺的患者會有的表現，其行為時
      並無聽幻覺的影響。
　　❷評估被告為本案行為時，未達「鬱症」、未達「躁症」亦
      未達「輕躁症」之程度，亦非「夢遊」；被告不論於複雜
      注意力、執行功能、學習記憶、語言、知覺動作、社交認
      知等方面皆完好，未達「認知障礙症」之診斷。
　　❸以被告之鑑定過程之回應、行為和其社會生活之評估，可
      知其能力無任何退化跡象，其邏輯思考能力、解決問題能
      力、生活自理能力、社交溝通等能力，皆屬正常。　　
　　❹本次鑑定，無法明確得知被告是否自小打架、威脅恐嚇、
      晚歸、逃學等，因無從得知被告是否自小不遵守規範、不
      在意他人權益等特徵出現，不願達成社會的預期，而出現
      行為問題，不知是否是長期且廣泛的行為模式；惟縱使屬
      「反社會型人格障礙症」，亦僅是個性上對他人之權益不
      願遵守，而非不能遵守，不致於減損其判斷是非或衝動控
      制之能力，且我國精神衛生法明文將反社會人格疾患排除
      於精神疾病之外，並不認為反社會型人格障礙症為精神疾
      病。
　　❺綜上所述，被告因長期於獄中，縱使有「鎮靜安眠及抗焦
      慮藥使用障礙症」、「海洛因使用障礙症」，皆已因其身
      處於「控制的環境下」而獲得控制，則其為本案行為時，
      其辨識其行為違法之能力及依其辨識而行為之能力，皆未
      達顯著減低。　
　　從而，被告實行本件犯行時，並無符合刑法第19條第1、2項
    所指因精神障礙或其他心智缺陷，致不能辨識其行為違法或
    欠缺依其辨識而行為之能力，或致其辨識行為違法或依其辨
    識而行為之能力顯著降低之情狀，自無該項規定之適用。　
　⑵又被告是否符合申請假釋之條件，係屬獄所管理及法務部評
    核之權責，並非量刑所應考量之事項（且況依簡上卷第357
    、359頁被告提出之其他同在臺南監獄受刑人之法務部矯正
    署不予許可假釋決定主要理由書，係以受刑人有多次犯罪前
    科、撤銷假釋紀錄、反覆實施相同犯罪或類似犯罪之具體情
    狀及在執行中有違規紀錄，有加強評估再行考核、仍有繼續
    教化必要等情，為不予許可假釋之主要理由，並無所謂係因
    判處徒刑而非拘役即不予許可假釋之理由）。
　⑶依上所述，被告執為上訴之理由均無可為採，且量刑之輕重
    及緩刑之宣告，係事實審法院得依職權自由裁量之事項，茍
    已斟酌刑法第57條各款所列情狀而未逾越法定刑度，則不得
    遽指為違法，又刑罰之量定屬法院自由裁量之職權行使，但
    仍應審酌刑法第57條所列各款事由及一切情狀，為酌量輕重
    之標準，並非漫無限制，在同一犯罪事實與情節，如別無其
    他加重或減輕之原因，下級法院量定之刑，亦無過重或失輕
    之不當情形，則上級法院對於下級法院之職權行使，原則上
    應予尊重（最高法院72年度台上字第6696號判例、85年度台
    上字第2446號判決意旨參照），故法院為求個案裁判之妥當
    性，在法律秩序之理念、法律感情及比例原則等規範內，有
    自由裁量之權限，倘其未有逾越法律所規定之範圍，或濫用
    其權限，即不得任意指摘為違法。依前所述，原審業已詳為
    審酌被告之犯罪動機、手段，先前即有2次同樣對依法執行
    職務之監所管理人員施以強暴而犯妨害公務執行罪之前科，
    顯現被告恣意挑戰公權力、缺乏對執行公務人員基本尊重態
    度之危害程度，並斟酌被告犯罪後坦承之態度，以及被告之
    品行、智識程度、身心狀況等一情狀，量處如上開所示之刑
    ，則原審之量刑審酌，與罪刑相當原則無違，難謂有何裁量
    權濫用之虞，無從認為原審判決關於量刑部分有何不當或違
    法之處，從而，本件上訴難認有理，應予駁回。
據上論斷，應依刑事訴訟法第455條之1第3項、第368條，判決如
主文。
本案經檢察官廖羽羚到庭執行職務。
中　　華　　民　　國　　110 　年　　8 　　月　　12　　日
                  刑事第七庭審判長法  官  陳威龍
                                  法  官  高如宜
                                  法  官  鄭銘仁
以上正本證明與原本無異。
不得上訴。
　　　　　　　　　　　　　　　　　書記官  楊琄琄
中　　華　　民　　國　　110 　年　　8 　　月　　12　　日
附錄論罪科刑法條：
刑法第135條第1項： 
對於公務員依法執行職務時，施強暴脅迫者，處3年以下有期徒
刑、拘役或30萬元以下罰金。

附表： 
開啟108年度他字第6125號偵卷第73頁光碟存放袋內「法務部○○○
○○○○受刑人張元勇攻擊管教人員錄影資料檔」袋內之光碟片，其
內有一個「內五舍下00000000000000.avi」檔，開啟該檔，係拍
攝角度、範圍如108年度他字第6125號偵卷第23至25頁相片所見
，臺南監獄五舍下28號囚房內之彩色無聲之監視器拍攝畫面，畫
面顯示拍攝日期均為108年11月15日，經播放如下：
⑴9時49分58秒許起，著監所管理員制服之科員張允華站在開啟之
  囚房門口，面朝站在囚室內而背對牆壁、面向張允華之被告，
  二人進行交談；至9時50分49許，張允華手持一個由囚房門外
  之管理員傳來之透明塑膠袋，要傳遞給被告，被告手背在後而
  未接，張允華一手持該透明塑膠袋、一邊與被告交談。
⑵9時52分59秒許起，張允華停止與被告交談而轉身朝囚房門口時
  ，被告突然衝向張允華，用左手朝張允華之臉部位置揮擊一下
  並用手與張允華拉扯，一名受刑人及數名管理員立即湧入囚房
  內合力將被告壓制在地，數名管理員於9時54分06秒許合力將
  被壓制之被告抬移出囚房。